【裁判字號】    88,訴,1619
【裁判日期】    890111
【裁判案由】    違反公司法等
【裁判全文】
臺灣臺北地方法院刑事判決              八十八年度訴字第一六一九號
    公  訴  人  臺灣臺北地方法院檢察署檢察官
    被      告  庚○○
    選任辯護人  翁顯杰
    被      告  丙○○
    被      告  乙○○
右列被告因違反公司法等案件，經檢察官提起公訴（八十八年度偵字第一五０一七、
二一七九九號），本院判決如左：
    主      文
庚○○、丙○○、乙○○均無罪。
    理      由
一、辛○○（俟緝獲後另結）與其子庚○○、友人丙○○、乙○○等人於民國八十一
    年間計劃開設公司，預定設立後名稱為榮昶股份有限公司（下稱榮昶公司），並
    由辛○○擔任負責人，為符合法令規定，辛○○先以預設之榮昶公司負責人名義
    ，於八十一年四月三十日前往台灣省合作金庫大稻埕支庫開設活存第八二八五三
    一號榮昶公司籌備處帳戶，並存入新台幣（以下同）五百元，辛○○與其餘庚○○、丙○○、乙○○等人明知渠等並未實際繳納股款，為應付主管機關之審核，
    乃共謀向人調借資金，而後於八十一年五月二日將現金二千萬元存入該活存第八
    二八五三一號帳戶內，翌日，受委任之會計師即出具榮昶公司額定資本二千萬元
    ，所繳股款亦為二千萬元，實收資本確已收足之查核報告；而查核報告出具後之
    隔日（八十一年五月四日），辛○○即交出印鑑章，由該提供資金之人，將活存
    第八二八五三一號帳戶內存款二千萬元予以提領，該人同時再提領同支庫活存第
    八二八五一五號同翔公司籌備處（負責人賴正雄）帳戶內存款五百萬元，以轉帳
    方式合併開立八十一年五月四日期，以台灣銀行營業部為付款人，合作金庫大稻
    埕支庫為發票人，票號0000000號、金額二千五百萬元之支票一紙，交由
    第一商業銀行長安分行活存第一三九九六號金鑽建設股份有限公司籌帳戶提示；
    於此同時，辛○○、庚○○、丙○○、乙○○四人夥同角色待查之戊○○為符合
    股份有限公司股東最低人數之規定，復將甲○○、丁○○虛列為發起人，並於發
    起人欄簽甲○○、丁○○之姓名，另押蓋偽刻之莊、王二人之印章，偽示甲○○
    、丁○○二人同意擔任榮昶公司股東，並參與公司之發起，辛○○、庚○○等人
    並進而制作八十一年五月二日期之榮昶公司章程、發起人會議事錄，董事會議錄
    ，且推選辛○○為負責人，庚○○、丙○○為董事，乙○○為監察人，另制作內
    容不實之股東名簿，偽載辛○○持有股份五百股，出資五百萬元，庚○○、乙○○、戊○○各持股份四百股，各出資四百萬元，丙○○、甲○○、丁○○各持一
    百股，各出資一百萬元；八十一年五月九日，辛○○、庚○○等人檢具內容虛偽
    之查核報告連同偽造之公司章程，發起人會議事錄及內容不實之股東名簿，向台
    北市政府建設局提出公司設立登記之申請，以上足生損害於甲○○、丁○○二人
    ，且共同使主管機關之公務員將不實事項登載於職務上所掌之公司設立登記事項
    卡之公文書上，足生損害於主管機關對於公司登記事項管理之正確性及甲○○、
    丁○○二人，主管機關於形式審核後，於八十一年五月十二日核准榮昶公司之設
    立登記，後經本署偵辦八十七年度偵字第一０七八七賴正雄違反公司法案（賴正
    雄部分業經判處罪刑在案）時發現上情，因認辛○○、庚○○、丙○○、乙○○
    四人共涉有公司法第九條第三項、刑法第二百十六條、第二百十條、第二百十四
    條之罪嫌。
二、按犯罪事實應依證據認定之，無證據不得推定其犯罪事實。又不能證明被告犯罪
    者，應諭知無罪之判決，刑事訴訟法第一百五十四條、第三百零一條第一項分別
    定有明文。又事實之認定，應憑證據，如未能發現相當證據，或證據不足以證明
    ，自不能以推測或擬制之方法，為裁判基礎（最高法院四十年台上字第八六號判
    例參照）。且認定犯罪事實所憑之證據，雖不以直接證據為限，間接證據亦包括
    在內，然而無論直接證據或間接證據，其為訴訟上之證明，須於通常一般人之均
    不致有所懷疑，而得確信為真實之程度者，始得據為有罪之認定，倘其證明尚未
    達到此一程度，而有合理之懷疑存在而無從事實審法院得有罪之確信時，即應由
    法院為諭知被告無罪之判決（最高法院七十六年台上字第四九八六判例參照）。
三、訊據被告庚○○、丙○○、乙○○均堅決否認涉有右揭犯行，被告庚○○辯稱：
    當時伊父辛○○告知將進行大賣場之經營、開發，因伊有此方面經驗，伊父乃要
    求伊進行賣場之開發及規劃，伊遂邀集友人甲○○及莊玉至榮昶公司任職，伊有
    交身分影本給伊父辦勞保，伊不知伊父將伊列為股東，伊在公司只待一個多月，
    該開發案亦未完成，公司登記事宜均由伊父負責，伊未參與，亦不知情等語；被
    告丙○○、乙○○則辯稱：丙○○拿一百萬元交予乙○○，乙○○出資四百萬元
    ，共同購買賣場，渠等之出資是拿來購買榮昶公司之賣場，公司登記事宜均是辛○○在處理，渠等均未參與等語。
四、本件公訴人認被告等涉有右揭罪嫌，無非係以證人甲○○、丁○○之證言，及有
    榮昶公司登記案卷、榮昶公司籌備處帳戶交易明細表、台灣省合作金庫八十七年
    十月九日合金稻存第四七四五號函為其主要論據。惟查：
  (一)證人甲○○、丁○○於偵查中僅供證稱：有在榮昶公司任職，有交身份證影本予
    公司，不知被列為榮昶公司之股東，亦未同意充當榮昶公司之股東等情（見八十
    八年度偵字第一五０一七號卷第七頁背面、第八頁），尚難證明被告庚○○、丙○○及乙○○有何參與公訴人所起訴之犯行，而榮昶公司登記案卷、榮昶公司籌
    備處帳戶交易明細表及台灣省合作金庫上開函文，亦僅能證明榮昶公司有向台北
    市政府建設局申請設立登記，被告等列為該公司之發起人，及該公司應收之股款
    ，股東並未實際繳納，而係向他人調借後存入該公司籌處帳戶之事實，均尚難證
    明被告等有何參與實施公訴人所起訴之犯行。
  (二)證人即同列為榮昶公司之股東戊○○，本院傳喚無著，而證人即代辯榮昶公司申
    請公司登記事宜之己○○到庭結證稱：是辛○○委託我辦理，股東之身分證影本
    及印章，是辛○○交給我們的，我介紹賴德彥與辛○○接洽來辦存款證明，章程
    及議事錄是辛○○跟我們講，我們幫他做的等語（見本院八十八年十二月七日審
    判筆錄），參以辛○○係榮昶公司之負責人，足見榮昶公司之申請公司登記，均
    係辛○○委託己○○所為，公訴人認被告等與辛○○就起訴之犯行，有犯意聯絡
    及行為分擔，惟並無任何證據足資證明，尚嫌率斷。
  (三)按公司法第九條第三項係以公司負責人對於公司應收之股款，股東並未實際繳納
    ，而以申請交件表明收足，或股東雖已繳納而於登記後將股款發，還或任由股東
    收回，為其成立要件，係以公司負責人為其處罰對象，若無積極證據足資證明股
    東有與公司負責人就上開行為有犯意聯絡及行為分擔，尚難僅憑股東有未繳足股
    款之事實，即遽認股東應與公司負責人負共犯之罪責。
  (四)綜上所述，被告等所辯均未參與榮昶公司之申請公司登記事項，尚堪採信。公訴
    人所提供之證據，尚難證明被告等有何右揭犯行，此外本院復查無其他積極事證
    足資證明被告等確有前開犯行，不能證明其犯，自均應為其無罪之諭知。
據上論斷，應依刑事訴訟法第三百零一條第一項判決如主文。
本案經檢察官蘇佩鈺到庭執行職務
中      華      民      國      八十九      年     一     月     六     日
                                      臺灣臺北地方法院刑事第四庭
                                          法  官  金  學  坪
右正本證明與原本無異。
如不服本判決，應於判決送達後十日內，向本院提出上訴狀。
                                          書記官  孫  捷  音
中      華      民      國      八十九      年    一      月    十一    日


司法院資訊處製作；財團法人民間司法改革基金會備份。
